【裁判字號】    90,上易,399
【裁判日期】    900109
【裁判案由】    違反區域計畫法
【裁判全文】
臺灣高等法院高雄分院刑事判決                      九十年度上易字第三九九號
    上訴人即被告  乙○○
    選任辯護人    周村來  律師
    上訴人即被告  甲○○
右上訴人因違反區域計劃法案件，不服臺灣高雄地方法院八十八年度易字第三八一八
號中華民國九十年一月九日第一審判決（起訴案號：臺灣高雄地方法院檢察署八十八
年度偵字第二九三三號），提起上訴，本院判決如左：
      主  文
上訴駁回。
      事  實
一、乙○○係翠谷育樂企業股份有限公司（以下簡稱翠谷公司）負責人，甲○○係公
    司股東兼總經理（任職期間七十九年至八十五年），明知翠谷公司以公司名義購
    得之高雄縣旗山鎮○○○段地號一○二號、一一四之五號土地，以甲○○名義購
    買並登記為甲○○所有之同段一○二號之一、一○四號、一○六號土地，及以楊
    曾加碧名義購得並登記於楊曾碧加名下之同段一○五號、一○五號之一、一○七
    號等八筆土地，均係非都市土地而已於六十五年經高雄縣政府編定為山坡地保育
    區農牧用地，僅得作與農業、林業、畜牧、養殖及水源保護、水土保持及休閒農
    業用途之使用，不得設置高爾夫球場或其他遊憩或戶外遊樂設施。乙○○、甲○
    ○二人共同以該公司名義向高雄縣政府申請於上開土地從事「大衛營山莊」山坡
    地開發建築計劃，經高雄縣政府於八十一年一月二十一日核准開發。竟共同基於
    違反土地限制使用之犯意聯絡，自八十一年間開發過程中，即違反上開土地為山
    坡地保育區農牧用地之使用管制，而土地上擅自設置高爾夫球場（含草皮本体及
    沙坑、水池、步道、便橋、涼亭、機房等附屬設施），經高雄縣旗山鎮公所發覺
    後，向高雄縣政府查報此等違規使用情事，嗣經高雄縣政府於八十七年十月八日
    ，以八七府地用字第一八五八七六號函命翠谷公司及甲○○本人於八十七年十月
    三十一日前，自行拆除該等違法設施並恢復原狀，惟乙○○、甲○○均未於期限
    內依函示意旨辦理。
二、案經高雄縣政府函請臺灣高雄地方法院檢察署檢察官偵查起訴。
      理  由
一、訊據上訴人即被告乙○○、甲○○均否認有本件犯行，除一致辯稱：翠谷公司雖
    有於本件農牧用地上植草造林、設潭蓄水養魚，供社區居民休閒散步或練習打球
    之用，固不完全符合農牧用地之使用管制，然應仍在農牧用地之使用精神範圍內
    。況一般標準之高夫球場應有十八洞，占地面積至少應有七十公頃，九洞至少亦
    應有三十五公頃，本件使用面積不足十公頃，自難認係作為高爾夫球場之用。此
    外高雄縣政府函令改善之期間僅二十日，亦嫌過短，並非合理之改善期間，且未
    具體告知如何恢復原狀等語外。被告乙○○及其辯護人另並辯稱：我們是請專門
    之工程公司設計規劃的，並無犯法之意思；而在棄土場上種植草皮是為了美化環
    境，及讓附近居民散步、休閒以達到賞心悅目之境界，並沒有違反使用之目的；
    又縱使依違反區域計劃法第二十二條規定處罰，亦應先依同法第二十一條規定科
    處罰鍰經不改善，再按次處罰並停止供電、供水強制拆除或採其他恢復原狀之措
    施，行為人仍不從，才移送司法機關追究刑責等語。甲○○則另辯稱：伊雖於七
    十九年至八十四年底任翠股公司之總經理及股東，然公司之決策非由伊為之，伊
    僅係負責執行公司之決策而已等語。然查：
（一）、本件高雄縣旗山鎮○○○段地號一○二號、一一四之五號土地，以甲○○名
        義購買並登記為甲○○所有之同段一○二號之一、一○四號、一○六號土地
        ，及以楊曾加碧名義購得並登記於楊曾碧加名下之同段一○五號、一○五號
        之一、一○七號等八筆土地，均係非都市土地而已於六十五年經高雄縣政府
        編定為山坡地保育區農牧用地，僅得作與農業、林業、畜牧、養殖及水源保
        護、水土保持及休閒農業用途之使用，不得設置高爾夫球場或其它遊憩或戶
        外遊樂設施等情，有高雄縣旗山地政事務所電腦列印之土地登記謄本十五紙
        及手抄土地登記謄本影本七紙、及非都市土地使用管制規則附表一「各種使
        用地容許使用項目表」一份附卷可按，且經証人即高雄縣政府地政科科員簡
        碧霞到庭結證甚詳，此部分事實自已明確。
（二）、本件農牧用地確以翠谷公司名義開發設置高爾夫球場之事實（含草皮本体及
        沙坑、水池、步道、便橋、涼亭、機房等附屬設施），業迭經檢察官於偵查
        中及原審、本院法官審理中至現場勘驗屬實，並分別製有八十八年三月二十
        五日、八十八年十月二十八日、九十年三月十九日勘驗筆錄各一份，及現場
        相片二十六幀、高雄縣旗山地政事務所八十九年一月二十四日八九旗地二字
        第五四○號函所附複丈成果圖一份在卷可稽。且該等土地上確有高爾夫球之
        發球台、球洞、沙坑、水池、球道、果嶺等高爾夫球場之特有必要之設施，
        業有上揭相片附卷可憑，其雖係九洞之小型高爾夫球場，所占面積亦未達一
        般高爾夫球場之標準，然仍已滿足一般以高爾夫球休閒消遣之要求，故實質
        上仍應認係高爾夫球場，而非農業休閒設施，難認與農牧用地之使用精神有
        何相符之處。被告等此部分辯解實無可採。
（三）、被告等以翠谷公司之名義對上揭農牧用地為違規使用，業經高雄縣政府於八
        十七年十月八日，以八七府地用字第一八五八七六號函命翠谷公司及甲○○
        本人於八十七年十月三十一日前，自行拆除該等違法設施並恢復原狀，此有
        該函存卷可查。又乙○○、甲○○均未於期限內依函示意旨辦理拆除及恢復
        原狀之事實，亦經高雄縣旗山鎮公所查証明確，此有該公所函報高雄縣政府
        之八十七年十一月三十日八七旗鎮民字第一三二九五號函一份附卷可憑。被
        告二人違反管制使用土地，而未依縣政府之命限期變更使用或拆除其建築物
        恢復原狀之事實應已明確。被告二人雖以高雄縣政府所定恢復原狀期間僅二
        十日並非相當置辯，然二十日縱未必可將所有違規設置之設施全部拆除完畢
        ，然著手拆除至一定之程度則屬合理可能，被告等若有心依令拆除及恢復原
        狀，自無於八十八年三月二十五日、十月二十八日檢察官及原審法官會同相
        關人員到場勘驗時，仍無任何著手拆除及恢復原狀之跡；且直至九十年三月
        十九日本院法官會同旗山鎮公所及高雄縣政府地政局承辦人員、旗山地政事
        務所測量人員等到場勘驗時，仍未恢復原狀，其係故意不為，已甚明確。又
        被告等既於上述土地上築有上開沙坑、水池、步道、便橋、涼亭、機房等設
        施，縱使被告等有申請核准做棄土場之使用，亦與核准使用事項不符，高雄
        縣政府之函文已明確載明自行拆除該等違法設施並恢復原狀，故如何拆除並
        恢復原狀，當為被告等所明知，被告二人此等辯解顯係卸責之詞，無可採信
        。
（四）、本件開發「大衛營山莊」設置高爾夫球場者，名義上固係翠谷公司，然翠谷
        公司係法人，其決策與執行仍有待自然人為之，故以法人名義為本件犯行者
        ，區域計劃法第二十二條處罰之對象自應包括為實際行為之自然人。被告乙
        ○○、甲○○分別係翠谷公司之董事長及七十九年至八十五年間之總經理，
        甲○○並係該公司股東及本件高雄縣旗山鎮○○○段一○二號之一、一○四
        號、一○六號土地之登記所有權人，二人對於本件開發成本達十幾億之大型
        開發案自知之甚深，且為重要之決策與執行者，而土地之使用分區及使用地
        編定影響土地之價值甚鉅，且直接關係土地開發之內容與方式，被告二人對
        於本件土地之使用分區及限制自無不知之理。被告甲○○辯稱僅係單純之執
        行者，自無解於本件犯行之認定。又有關土地應如何開發或使用，均應依法
        律規定或限制為之，上開八筆土地，均係非都市土地而係經高雄縣政府編定
        為山坡地保育區農牧用地，有土地登記簿謄本可參，當為被告等所明知，自
        不得以係委由工程公司開發，解免其違背土地使用之刑責。
（五）、綜上所述，足見被告所辯顯係卸責之詞，不足採信，其等二人事證已臻明確
        ，犯行洵堪認定。
三、按區域計劃法第二十二條之規定只須違反該法第二十一條規定不依限變更土地使
    用或拆除建築物恢復土地原狀者，除依行政執行法辦裡外並可科以刑責。是觀之
    該條文規定係一有於不依限變更土地使用或拆除建築物恢復土地原狀之情形者，
    即可採行政罰與刑法併行原則。被告乙○○及其辯護人辯稱縱使依違反區域計劃
    法第二十二條規定處罰，亦應先依同法第二十一條規定科處罰鍰經不改善，再按
    次處罰並停止供電、供水強制拆除或採其他恢復原狀之措施，行為人仍不從，才
    移送司法機關追究刑責云云，尚有誤會。被告二人違反區域計劃法第十五條第一
    項之管制使用土地規定，經高雄縣政府限期令其自行拆除並恢復原狀，被告不依
    限拆除並恢復原狀之行為，核均犯同法第二十二條之罪。而本法第二十二條雖於
    八十九年一月二十六日經修正公布法定刑為六月以下有期徒刑、拘役，惟與修正
    前之法定刑六月以下有期徒刑、拘役或科三千元以下罰金相比較，仍以修正前之
    法律有利於被告，依刑法第二條第一項但書之規定，仍應適用修正前之法律，附
    此敘明。被告乙○○、甲○○對本件犯行有意思聯絡及行為分擔，應係共同正犯
    。
四、原審因依區域計劃法第二十二條，刑法第十一條前段、第二條第一項但書、第二
    十八條、第四十一條、罰金罰鍰提高標準條例第一條前段、第二條規定，並審酌
    被告違反上開規定，所為非是，且違規使用之設施占地面積達二．五○○七公頃
    ，規模非小，至今尚未拆除並回復原狀及其犯罪動機、手段、智識等一切情狀，
    各量處有期徒刑四月，並諭知如易科罰金以三百元折算壹日之折算標準，並說明
    後（第五）項之理由，認事用法俱無不合，量刑亦稱妥適，被告等上訴意旨否認
    犯罪，泛言指摘原判決不當，並無可取，為無理由，應予駁回。。
五、公訴意旨另以：被告二人於八十一年間，未經主管機關核准，竟共同在前開八筆
    土地及同地段第一一四之一號山坡地保育區土地上，另有堆放廢土之行為。且在
    自八十一年間起，二人共同在同地段一一四之一號、一○一號山坡地保育區土地
    上植草皮、開挖漁池、設置便橋、便道、機房及高爾夫球洞，經高雄縣政府於八
    十七年十月八日以八七府地用字第一八五八七六號函命翠谷公司及甲○○本人於
    八十七年十月三十一日前，自行拆除該等違法設施並恢復原狀，惟乙○○、甲○
    ○均未於期限內依函示意旨辦理。因認此等行為亦同涉區域計劃法第二十二條之
    罪云云。惟按區域計劃法第二十二條之構成，必以違反同法第二十一條為要件，
    即必以被告違反該管縣（市）政府限期變更使用或拆除建築物恢復原狀之命令為
    要件。本件高雄縣政府於八十七年十月八日以八七府地用字第一八五八七六號函
    命翠谷公司及甲○○本人於八十七年十月三十一日前，自行拆除並恢復原狀之對
    象為高雄縣旗山鎮○○○段地號一○二號、一一四之五號、一○二號之一、一○
    四號、一○六號、一○五號、一○五號之一、一○七號等八筆土地上之高爾夫球
    場，此有該函附卷可稽。故關於公訴意旨所指被告二人堆放廢土一節及二人共同
    在同地段一一四之一號、一○一號山坡地保育區土地上植草皮、開挖漁池、設置
    便橋、便道、機房及高爾夫球洞等行為，均不在上開高雄縣政府於八十七年十月
    八日八七府地用字第一八五八七六號函命翠谷公司及甲○○本人於八十七年十月
    三十一日前，自行拆除並恢復原狀之範圍內，揆諸上揭說明，被告此部分行為自
    無違反區域計劃法第二十二條之可能，此外復查無其它積極証據足証被告二人有
    公訴意旨所指此部分犯行。被告二人此部分犯行自屬無法証明。然公訴意旨此部
    分事實與前開有罪部分之犯罪事實乃屬實質上一罪關係，爰不另為無罪之諭知。
據上論結，應依刑事訴訟法第三百六十八條，判決如主文。
本案經檢察官朱文彬到庭執行職務。
中    華    民    國      九十      年       四       月      二十七    日
                              臺灣高等法院高雄分院刑事第一庭
                                  審判長法官  翁慶珍
                                        法官  周賢銳
                                        法官  李春昌
右正本證明與原本無異。
不得上訴。
                                      書記官  林明威
中    華    民    國      九十      年       五       月        一      日
附錄：本判決論罪科刑法條：
八十九年一月二十六日修正前之區域計劃法第二十二條：
違反前條規定不依限變更土地使用或拆除建築物恢復土地原狀者，除依行政執行法辦
理外，並得處六個月以下有期徒刑、拘役或科三千元以下罰金。
                                                                        Ｑ


司法院資訊處製作；財團法人民間司法改革基金會備份。
